臺灣高等法院臺中分院民事判決　　　　 95年度上易字第414號
上　訴　人　甲○○
　　　　　　丙○○
　　　　　　丁○○
　　　　　　己○○
上列四人共同
訴訟代理人　陳昭宜律師
被上訴人　　乙○○　　住南投縣集集鎮隘寮里樂園巷28號
訴訟代理人　許名宗律師
上列當事人間確認通行權存在等事件，上訴人對於中華民國95年
10月11日臺灣南投地方法院95年度訴字第48號第一審判決提起上
訴，本院於中華民國96年4月18日言詞辯論終結，判決如下：
    主  文
上訴駁回。
第二審訴訟費用由上訴人負擔。
    事實及理由
一、上訴人主張：
(一)、被上訴人乙○○於民國九十二年四、五月間，在其所有坐落
　　南投縣集集鎮○○段七三一之一地號土地，開挖整地時，明
  　知其所有土地與上訴人共有之坐落同上段七三二地號土地，
    屬相連之坡地（被上訴人乙○○所有系爭七三一之一地號土
    地與上訴人共有系爭七三二地號土地間夾有國有之系爭七三
    二之七地號土地，呈狹長狀），而被上訴人乙○○卻未遵照
    山坡地保育利用條例第九條規定之要求，及相關水土保持法
    令之規定，實施水土保持之維護與處理措施，即雇請挖土機
    ，擅自刨除前述國有系爭七三二之七地號土地，占為己用栽
    種香蕉，切斷坡地之連續，形成其之七三一之一地號土地與
    上訴人共有之七三二地號土地間有垂直高度落差（上訴人土
    地較被上訴人土地高出四至五公尺），致上訴人之七三二地
    號土地之土石持續地崩塌流失，妨害上訴人之不動產所有權
    ，日後並有繼續流失石土之虞，為防止上訴人土地土石繼續
    流失，上訴人自得依民法第七百六十七條規定，請求被上訴
    人沿著系爭七三一之一地號與七三二之七地號土地之間，在
    七三一之一地號土地上建築擋土設施，且在如附圖一編號Ｃ
    、Ｃ１所示位置回填土石，以回復原狀。爰求為命被上訴人
    應在其所有坐落南投縣集集鎮○○段七三一之一地號土地上
    ，臨該土地與國有同段七三二之七地號土地界線，如附圖二
    所示黑色粗線部分，長五十八公尺，構築如附圖二所示高三
    ．二公尺、底部寬一．二六公尺、頂部寬０．三公尺之重力
    式混凝土造擋土牆設施，並於附圖一所示Ｃ、Ｃ１面積一一
    七平方公尺部分回填土方之判決。
(二)、對被上訴人抗辯所為之陳述：
   1.被上訴人乙○○於其所有系爭七三一之一地號土地上確有
   　違法開挖行為，而違反水土保持法之規定，業經南投縣政
     府於九十二年五月十二日派員實地勘查屬實後，於九十二
     年六月二十五日以府流保字第○九二○一二○四七○○號
     函處罰鍰新臺幣（下同）六萬元外，並命被上訴人乙○○
     應就違規基地，加強做好水土保持處理與維護，不得對四
     周、下游造成危害，然上訴人之土地已然崩塌，土石流失
     ，且經南投縣水里地政事務所於九十五年一月二十三日測
     量，連同國有系爭七三二之七地號土地，其崩塌範圍已達
     一百一十七平方公尺，且對照南投縣政府關於被上訴人乙
     ○○違反水土保持法案卷所附開挖時，與本事件勘驗時所
     拍攝照片，可知系爭七三二之七、七三二地號土地之崩塌
     、土石流失，均是肇因於被上訴人乙○○之違法開挖行為
     。
   2.依據山坡地保育利用條例第九條及水土保持法第八條之規
     定，被上訴人乙○○就山坡地之經營、開發利用行為，本
     應按照水土保持技術規範所指示，實施水土保持之處理與
     維護；因被上訴人乙○○之違法開挖行為及怠於為水土保
     持處理，導致上訴人土地崩塌，土石在持續流失當中，當
     然對上訴人之土地所有權造成妨害，上訴人自得依民法第
     七百六十七條規定，請求被上訴人乙○○為除去妨害暨防
     止妨害繼續發生之作為。
(三)、在本院補充陳述：
  (1)民法第七百七十四條規定：「土地所有人經營工業及行使其
    他之權利，應注意防免鄰地之損害」、山坡地保育利用條例
    第九條規定：「在山坡地為下列經營或使用，其土地之經營
    人、使用人或所有人，於其經營或使用範圍內，應實施水土
    保持之處理與維護：一宜農、牧地之經營或使用．．」、水
    土保持法第八條規定：「下列地區之治理或經營、使用行為
    ，應經調查規劃，依水土保持技術規範實施水土保持之處理
    與維護．．．二農、地、漁、牧地之開發利用．．．五於山
    坡地或森林區內開發建築用地，或設置公園、墳墓、遊憩用
    地、運動場地或軍事訓練場、堆積土石、處理廢棄物或其他
    開挖整地．．」、民法第七百六十七條規定：「所有人對於
    無權占有或侵奪其所有物者，得請求返還之。對於妨害其所
    有權者，得請求除去之。有妨害其所有權之虞者，得請求防
    止之」，被上訴人於九十二年四、五月間，在其所有之系爭
    七三一之一地號土地開挖整地時，明知其土地與上訴人共有
    之系爭七三二地號土地，為相連之坡地，而被上訴人卻未遵
    照前揭山坡地保育利用條例第九條規定之要求，及相關水土
    保持規定，實施水土保持之維護與處理措施，亦未申請核可
    ，即雇請挖土機，將前述國有系爭七三二之七地號土地部分
    刨除，占為己用而種植香蕉，致在兩造土地間造成約二．六
    公尺之落差，被上訴人上開行為，除經南投縣政府裁處罰鍰
    六萬元外，南投縣政府更在處分書中，命被上訴人「應就違
    規基地，加強作好水土保持處理與維護，不得對四周下游造
    成危害，．．」，惟被上訴人迄未曾施作水土保持之處理及
    維護工作，而任令上訴人所有之系爭七三二地號土地持續崩
    塌。再對照南投縣政府關於被上訴人違反水土保持法案卷所
    附開挖當時照片與原審法院九十五年一月五日勘驗時所攝照
    片，相互對照，即可知本件系爭七三二、七三二之七地號土
    地之崩塌係肇因於被上訴人違法開挖行為。因被上訴人違法
    開挖及怠於為水土保持之處理與維護工作，致上訴人土地崩
    塌．水土持續流失當中，已對上訴人之土地所有權造成妨害
    ，上訴人自得依民法第七百六十七條規定，請求被上訴人為
    除去暨防止繼續發生之作為，被上訴人應在其所有系爭七三
    一之一地號土地上，構築擋土設施，並應在附圖一所示Ｃ、
    Ｃ１崩塌處回填土方。
  (2)被上訴人抗辯其並未開挖國有系爭七三二之七地號土地，國
    有系爭七三二之七地號土地及上訴人所有系爭七三二地號土
    地之崩塌與其開挖無關。然被上訴人確實有開挖其所有系爭
    七三一之一地號土地，且導致國有系爭七三二之七地號、上
    訴人所有系爭七三二地號土地崩塌，土石流失，已如前述，
    與被上訴人是否開挖國有系爭七三二之七地號土地無關，被
    上訴人自有義務依照水土保持技術規範作好擋土措施，俾保
    持水土，且被上訴人應構築擋土措施在其所有系爭七三一之
    一地號土地上，並不涉及處分前開國有土地情形。
二、被上訴人則以：
(一)、上訴人所有系爭七三二地號土地與被上訴人所有系爭七三一
　　之一地號土地並無相鄰，二筆土地中間尚夾著國有系爭七三
  　二之七地號土地；而國有之七三二之七地號土地係因常年經
    大雨衝刷，致與七三一之一地號土地相鄰之邊坡稍有崩落，
    然該國有土地仍然存在未消失，上訴人所謂被上訴人雇工將
    七三二之七地號土地全部刨除，致其七三二地號土地崩塌流
    失等語，與事實不符。再者，上訴人主張擋土牆基底厚度寬
    達一百五十公分，高度達四百公分，長度達五十八公尺，其
    中厚度有如水壩之厚度，不符實際，況且以此厚度之擋土牆
    建築在被上訴人所有系爭七三一之一地號土地，勢必減損被
    上訴人非常多之土地，對被上訴人損害嚴重，因此上訴人此
    項主張顯無理由。
(二)、在本院補充陳述：
  (1)兩造所有上開土地間，本來即有甚大之垂直高度落差，況被
    上訴人所有之系爭七三一之一地號土地位在下方，上訴人所
    有之系爭七三二地號土地雨水往下沖刷，流入被上訴人土地
    ，又因鄰台十六線路旁擋土牆阻隔，致被上訴人上開土地積
    水淹沒，嗣後才申請核准打除該擋土牆，由此可證上訴人所
    謂兩造土地間原係連續緩坡等語並非實在，因為連續緩坡之
    地形，如遇大雨降下，雨水立刻渲洩乾淨，不可能造成下方
    土地積水淹沒。
  (2)上開南投縣政府處分書並無指稱被上訴人僱工刨除前開國有
    系爭七三二之七地號土地，又該府96年1月29日府水管字第
    09600274030號函亦載明兩造間之土地無法認定是否為連續
    緩坡，且無所謂「緩坡」一詞，又上訴人所提照片，明顯可
    見係雨水沖刷侵蝕邊坡之結果，並非挖土機人為破壞之痕跡
    ，因此上訴人主張被上訴人僱工刨除連續緩坡及邊坡造成崩
    坍之詞，不足採信。
  (3)按民法第七百六十七條規定係指他人或鄰地所有權人之積極
    行為有妨害其所有權之虞者，始有適用餘地，如果係因自然
    力量例如雨水、洪水，致其所有權受妨害之虞者，即無此請
    求權。本件兩造間之土地中間夾有國有土地，縱使有崩落，
    係因常年大雨沖刷侵蝕造成，上訴人並未舉證證明係被上訴
    人僱工刨除之結果，亦未證明係因被上訴人整地造成，上訴
    人之訴顯無理由。
三、原審判決駁回上訴人之訴，上訴人不服，提起上訴，並為上
    訴聲明：(一)原判決關於駁回上訴人下開之訴部分廢棄。(二)上
    廢棄部分，被上訴人應在其所有坐落南投縣集集鎮○○段七
    三一之一地號土地上，臨該土地與國有同段七三二之七地號
    土地界線，如附圖二所示黑色粗線部分，長五十八公尺，構
    築如附圖二所示高三．二公尺、底部寬一．二六公尺、頂部
    寬０．三公尺之重力式混凝土造擋土牆設施，並於附圖一所
    示Ｃ、Ｃ１面積一一七平方公尺部分回填土方之判決。被上
    訴人則答辯聲明：駁回上訴。
四、上訴人主張上開七三一之一地號土地（下稱系爭七三一之一
    地號土地）為被上訴人所有，同段七三二之七地號土地（下
    稱系爭七三二之七地號土地）係國有土地，同段七三二地號
    土地（下稱七三二地號土地）為上訴人共有土地，系爭國有
    七三二之七地號土地坐落在系爭七三一之一、七三二地號土
    地之間，呈狹長狀之事實，為兩造所不爭執，並有土地登記
    簿謄本在原審卷為證（見原審卷第10-17頁），堪信為真。
    至於上訴人主張被上訴人於九十二年四、五月間，在其所有
    系爭七三一之一地號土地開挖整地時，雇請挖土機擅自刨除
    相鄰系爭七三二之七地號土地，切斷坡地之連續，造成其所
    有之系爭七三一之一地號土地與上訴人所有之系爭七三二地
    號土地間，有垂直高度落差四至五公尺（在本院改稱二．六
    公尺落差），致上訴人所有之系爭七三二地號土地之土石持
    續崩塌流失，日後並有繼續流失石土之虞等情，則為被上訴
    人所否認，並以前詞抗辯，是本件爭點為上訴人主張因被上
    訴人在其所有系爭七三一之一地號土地整地時，僱工刨除七
    三二之七地號國有土地，致造成其所有之系爭七三二地號土
    地土石持續崩塌流失及日後並有繼續流失之虞，被上訴人應
    在其所有系爭七三一之一地號土地臨國有系爭七三二之七地
    號土地上興建擋土牆，並在附圖一Ｃ、Ｃ１所示面積一一七
    平方公尺部分回填土方，是否有理由？經查：
  (1)按「當事人主張有利於己之事實者，就其事實有舉證之責任
    」，民事訴訟法第二百七十七條前段定有明文。本件上訴人
    主張被上訴人在其所有系爭七三一之一地號土地開挖整地時
    ，未實施水土之維護及維護，亦未申請核可，即僱請挖土機
    刨除國有系爭七三二之七地號部分土地，致兩造所有上開土
    地間造成約四至五或二．六公尺之落差，及上訴人所有之系
    爭七三二地號土地土石流失及日後有流失之虞之事實，既為
    被上訴人否認，上訴人自應就該事實負舉證責任。再查，上
    訴人主張被上訴人有上開行為，係以被上訴人曾因該行為遭
    罰，並在原審請求向南投縣政府函查被上訴人開挖整地受行
    政處罰之資料為據。惟查，被上訴人曾於九十二年六月二十
    五日遭南投縣政府以未先擬具水土保持計畫送主管機關核定
    ，擅自開挖整地為由，處罰鍰六萬元一節，固有南投縣政府
　  95年4月28日府流保字第09500778490號函及所附92年6月25
    日府流保字第09201204700號南投縣政府違反水土保持法案
    件處分書一份在原審卷可稽（見原審卷第一三０－一四三頁
    ），然該處分書所記載違規地點為被上訴人所有之系爭七三
    一之一地號土地，並非國有之系爭七三二之七地號土地，是
    自難憑上開處分書遽認被上訴人有僱工刨除國有系爭七三二
    之七地號部分土地之事實。
  (2)再證人戊○○雖在本院證稱略以：上訴人的地比較高，被上
    訴人的地比較低，但是在還沒有開路（按指台十六線）之前
    是平緩的，不是一塊高，一塊低（見本院卷第68頁反面），
    被上訴人的土地原來比台十六線高，因為被上訴人改良土地
    ，所以他的土地後來變得比較低（見本院卷第68頁）等語。
    惟查，被上訴人係在其所有之系爭七三一之一地號土地上整
    地一節，已詳前述，是縱認其整地行為造成被上訴人所有之
    系爭七三一之一地號土地高度有所改變，然因被上訴人所有
    之系爭七三一之一地號土地與上訴人所有之系爭七三二地號
    土地並非相鄰，而是該兩筆土地間隔有國有之系爭七三二之
    七地號土地，而上訴人並未能舉證證明被上訴人在其所有之
    系爭七三一之一地號土地整地時，有僱工刨除國有系爭七三
    二之七地號土地並造成上訴人所有系爭七三二地號土地崩塌
    土石流失之事實，參以證人庚○○在本院證稱：「（問：被
    上訴人乙○○整地是否有刮國有地732-7？）沒有。只有挖
    他自己的地，因為當時我常常到他那裡」等語（見本院卷第
    87頁反面），是自難僅因被上訴人有在其所有系爭七三一之
    一地號土地整地或因整地後該地高度有改變之事實，遽予認
    定被上訴人有僱工刨除國有系爭七三二之七地號土地並造成
    上訴人所有系爭七三二地號土地崩塌土石流失或日後有流失
    之虞，是證人戊○○之上開證詞不足證明上訴人主張之事實
    為真。
  (3)上訴人既未能舉證證明被上訴人有刨除國有系爭七三二之七
    地號土地，導致其所有系爭七三二地號土地崩塌、土石流失
    之事實，是其主張被上訴人負有防止土石崩落及回復原狀之
    義務，即不可採，況國有系爭七三二之七地號土地係國有地
    ，非被上訴人得任意處分或管理，是上訴人請求被上訴人在
    其所有土地上建築擋土設施，及在上訴人所有系爭七三二地
    號土地上（附圖一Ｃ部分）及國有系爭七三二之七地號土地
    上（附圖一Ｃ１部分）回復原狀即回填土方措失，亦屬無據
    。
四、綜上所述，上訴人主張被上訴人有僱工刨除國有系爭七三二
    之七地號之部分土地，導致其所有系爭七三二地號土地土石
    崩落、土石流失之事實，既不可採，從而，上訴人基於民法
    第七百六十七條規定，請求被上訴人在附圖二所示七三一之
    一地號土地粗黑線部分建築擋土牆及在如附圖一編號Ｃ、Ｃ
    １所示位置回填土方，自無可取，不應准許。原審因而駁回
    上訴人此部分之訴，核無不合。上訴意旨指摘原判決此部分
    不當，求予廢棄改判，為無理由，應予駁回。
五、本件事證已臻明確，兩造其餘攻擊、防禦方法及舉證，經審
    核後認對本件判決結果不生影響，爰不一一論述。
據上論結，本件上訴為無理由，依民事訴訟法第四百四十九條第
一項、第七十八條、第八十五條第一項前段，判決如主文。
中　　華　　民　　國　　96　　年　　4 　　月　　30　　日
                  民事第六庭    審判長法　官  袁再興
                                      法　官  盧江陽
                                      法　官  陳賢慧
以上正本係照原本作成。
不得上訴。
                                      書記官  金珍華
中　　華　　民　　國　　96　　年　　5 　　月　　2 　　日
                                                      Ｍ
